【裁判字號】    95,訴,327
【裁判日期】    950823
【裁判案由】    營利事業所得稅
【裁判全文】
臺北高等行政法院判決
                                     95年度訴字第00327號
                              .
原      告  新東高木材工業股份有限公司
代  表  人  甲○○
訴訟代理人  吳卿瑞  會計師
            林育雅  會計師
被      告  財政部臺北市國稅局
代  表  人  張盛和(局長)
訴訟代理人  乙○○
上列當事人間因營利事業所得稅事件，原告不服財政部中華民國
94年12月22日台財訴字第09400580830 號訴願決定，提起行政訴
訟。本院判決如下：
    主  文
原告之訴駁回。
訴訟費用由原告負擔。
    事  實
一、事實概要：原告88年度未分配盈餘申報，原列報未分配盈餘
    新臺幣 (下同)145,260 元 ，被告以原告88年度營利事業所
    得稅，經被告依財政部89.11.28台財稅第0890457089號函釋
    意旨，核定調增租賃收入24,267,313元，折舊4,943,341 元
    及調增當年度應納之營利事業所得稅4,830,993 元在案，乃
    據以調增原告88年度未分配盈餘19,323,972元，減除調增當
    年度應納之營利事業所得稅4,830,993 元，核定未分配盈餘
    14,638,239元，加徵10% 營利事業所得稅1,463,823 元，並
    依所得稅法第110 條之2 第1 項規定，按所漏稅額1,463,82
    3 元處0.5 倍之罰鍰731,900 元（計至百元止），原告就罰
    鍰部分（原告對未分配盈餘應加徵10% 營利事業所得稅部分
    ，另案提起行政訴訟中）申經復查結果，因原核定計算原告
    短漏報未分配盈餘金額，漏未減除原申報145,260 元部分，
    經重核計算原告短漏報未分配盈餘為14,492,979元，按所漏
    稅額處0.5 倍罰鍰為724,600 元，獲准追減罰鍰7,300 元，
    原告仍不服，提起訴願亦經駁回後，遂提起本件行政訴訟。
二、兩造聲明：
    (一)原告聲明：訴願決定、復查決定及原處分均撤銷。
    (二)被告聲明：駁回原告之訴。
三、兩造之爭點：
    (一)原告主張之理由：
      1.查原告出租土地與大買家股份有限公司（下稱大買家公
        司）供營業使用，雙方於租賃契約書約定「建物建造完
        成後須以原告名義辦理建物登記」及「於租期屆滿後，
        大買家公司應負有拆屋還地之義務」，係為擔保大買家
        公司於「租期屆滿後，能夠履行拆屋還地」之義務及避
        免日後爭訟之風險，蓋大買家公司如屆期未履行，原告
        自可本於所有權拆除系爭房屋，以節省拆屋還地訴訟勞
        費及訴訟期間無法使用該土地之損害，是依最高法院70
        台上字第104 號判例及71台上字第2043號判決意旨，原
        告與大買家間即有信託讓與擔保契約之存在，原告僅形
        式上取得系爭建物所有權，而無使用、收益及處分等權
        能，則依前揭實質課稅原則，原告既未取得系爭建物之
        實質所有權，自不能認列為原告之收入，被告忽略原告
        與大買家公司間存有「信託讓與擔保」之法律關係，竟
        認定原告取得系爭建物之實質所有權，顯違反實質課稅
        原則。再者，被告從未調查系爭土地附近租金之行情，
        亦未調查原告向大買家公司所收租金已高於系爭土地附
        近租金之一般水準，故大買家若再出資以原告為起造人
        ，於系爭土地上建屋，並將建物登記為原告所有，以折
        抵使用系爭土地及建物之租金後，還願意支付原告更高
        於一般市場行情之租金，顯違反經濟常理。乃被告僅依
        財政部89.11.28台財稅第0890457089號函而歸課原告租
        金所得，亦有違反「各級稽徵機關處理違章漏稅及檢舉
        案作業要點」第10條之違法。
      2.次按，前揭財政部89年函函釋之目的，在防堵出租人藉
        短收每期租金收入或不收取租金而以承受該建物為最終
        目的之安排，而規避所得稅負，即所得稅法第14條第1
        項第5 類第5 款所隱含之推估核課以符實際所得之『實
        質課稅原則』。查原告88年度申報之土地租賃收入高達
        32,063,473元，已較財政部公告之「房屋及土地當地一
        般租金標準」為高，理當無「推估核課以符實際所得」
        原則之適用；又原告與大買家公司並非關係人，雙方除
        於系爭租賃契約中互為交易雙方外，彼此之董監事並不
        相同，亦無其他業務、資金之往來，因此並無虛設交易
        以逃漏稅負之可能性。本事件既已約定並收取較一般水
        準為高之土地租金，自無前揭財政部89年函適用之餘地
        ，原處分竟援依該函釋而為不利於原告之認定，自有行
        政處分將法規適用不該當事實之違法。
      3.又原告與大買家公司訂約之初，大買家公司曾函詢中區
        國稅局有關類此事件之核課原則，嗣經該局以87年7 月
        30日中區國稅2 字第870044105 號函覆：「房屋之建造
        成本如係由承租公司負擔，而該建築物之起造人及所有
        權人雖登記地主所有，惟原租賃契約已約定租賃期滿應
        拆屋還地，而經查明屬實者，該建築成本則不視為租賃
        土地之對價。」等語。茲原告與大買家公司既約定：「
        若租賃期滿應拆屋還地」，又已以顯較一般租金為高之
        金額收取土地租金，則依前揭中區國稅局函意旨，自不
        得將大買家公司實際支付之工程造價視為原告租賃所得
        。乃被告不查，未予適用上開中區國稅局函，即有法規
        適用錯誤之違法。
      4.再按，「固定資產在取得時，因特定事故，預知其不能
        合於規定之耐用年數者，得提出證明文據，以其實際可
        使用年數作為耐用年數，按照規定折舊率，計算折舊。
        」為所得稅法第53條第2 項所規定。原告與大買家公司
        簽約時，既已約定租期屆滿後即應拆除系爭建物，是本
        件情況顯已符合上開所得稅法規定，本件折舊耐用之年
        數亦應以10年計。是縱認定本件房屋之建造成本係依租
        賃期間平均分攤，再依折舊（以10年計算）提計，則原
        告之所得仍等於零，自不能課徵所得稅，惟被告仍依「
        固定資產耐用年數表」規定計算系爭建物之耐用年數為
        50年，已顯然違反上開規定。
      5.原告88年度之營利事業所得稅申報，亦經被告以前揭財
        政部89年函規定核定原告漏報租賃所得。然查，其處分
        事實及理由與本事件完全相同，而上開台財稅第089045
        7089號函之行政處分，亦有如上述之違法。職是，於民
        國88年間，原告既未漏報租賃所得，則原告於88年營利
        事業所得稅申報書中未分配盈餘之部分即無違誤。乃原
        處分認定原告應補繳未分配盈餘所得罰鍰，亦有將法規
        適用不該當之事實之違法。
      6.85年6 月間，因有報紙刊登：「財政部訴願會指出租約
        如明訂期滿土地回復原狀，承租人建屋款不得視為地主
        租金對價課稅」之訊息，原告乃商請大買家函詢中區國
        稅局前開函覆稱：「房屋之建造成本如係由承租公司負
        擔，而該建築物之起造人及所有權人雖登記地主所有，
        惟原租賃契約已約定租賃期滿應拆屋還地，…該建築成
        本則不視為租賃土地之對價」等語，原告因信賴該函釋
        說明，於申報年度所得時，未將大買家公司開立之扣繳
        憑單列入收入項下申報，僅於申報書中之「各類收益扣
        繳稅款與申報金額調節表」之備註欄上說明，原告主觀
        上即無短漏報之故意或過失可言。被告不查，僅依大買
        家公司在84、85年間，就全部建築物造價開立扣繳憑單
        予原告，即認定原告有漏報所得之故意而裁處罰鍰，顯
        有違反信賴保護原則之違法。退萬步言，縱認系爭建屋
        成本應視為出租土地之對價，但租賃收入及折舊支出之
        應分攤金額相同（皆為房屋建造成本），分攤年限亦相
        同，則對課稅所得並無影響。既不影響課稅所得，原處
        分所稱原告違反所得稅法第110 條之2 第1 項漏報或短
        報課稅所得之規定，即無所附麗。
      7.末按，「個人出售房屋其財產交易所得之計算，如其未
        申報或未能提出證明文件者，稽徵機關得依財政部核定
        標準核定之，不必舉證。然出賣人若舉證證明其財產交
        易係虧損而無所得時，如稽徵機關仍認出賣人有財產交
        易所得，即應負舉證責任。」「稅捐稽徵機關核課稅捐
        ，依學者通說，須具備稅法所規定之一定要件者，始有
        課稅處分之權能。故主張稅法所規定之法律效果者，應
        就該規定之要件，負舉證責任。」最高行政法院88年判
        字第469號及89年判字第602號判決可參。職是，原告既
        已提出租賃契約書證明「系爭建物於租期屆滿時」即應
        拆除，而為被告所不採，則依上開判決意旨，自應由被
        告就「原告應有租賃所得」乙節，負舉證之責。然查本
        案迄今，被告均未就「原告應有租賃所得」及「原告主
        觀上有漏報所得之故意或過失」盡其舉證之責，則本件
        原告應無其他租賃所得亦未漏報稅捐，即無疑義，是原
        處分亦有將法規適用不該當之事實之違法，自不待言。
    (二)被告主張之理由：
      1.按「納稅義務人已依本法規定辦理結算申報，但對依本
        法規定應申報課稅之所得額有漏報或短報情事者，處以
        所漏稅額兩倍以下之罰鍰。」所得稅法第110條第1項所
        明定。又「貴轄某公司出租土地，由承租人於該土地上
        興建產權歸屬於出租人所有之建築物供出租人使用，並
        約定租賃期間承租人應另支付租金予出租人，該建築物
        之建造成本應屬出租人出租土地取得之對價，出租人應
        按建造成本，依租賃期間平均分攤，逐年認列租賃收入
        核課營利事業所得稅。」亦為財政部89年11月28日台財
        稅第0890457089號函釋有案。
      2.原告88年度未分配盈餘申報，原列報未分配盈餘為145,
        260 元，被告初查以原告88年度營利事業所得稅，原申
        報租賃收入32,063,473元，因原告出租土地予大買家公
        司興建房屋，大買家公司並將該房屋登記於原告名下，
        乃依財政部89年函釋意旨，以該房屋建造成本252,110,
        414 元，自85年6 月1 日取得使用執照起至95年10月20
        日租期屆滿共計374 旬 (每月以3 旬計)， 核算調增88
        年度租賃收入24,267,313元，另該房屋為鋼骨造，依其
        耐用年數50年計提折舊4,943,342 元及調增當年度應納
        之營利事業所得稅4,830,993 元，乃相對調增原告88度
        未分配盈餘19,323, 971 元，減除調增當年度應納之營
        利事業所得稅4,830,993 元，核定未分配盈餘14,638,2
        39元，加徵10% 營利事業所得稅1,463,823 元，並依所
        得稅法第110 條之2 第1 項規定，按所漏稅額1,463,82
        3 元處0.5 倍之罰鍰731,900 元。原告申請復查，因原
        查於核定原告短漏報未分配盈餘金額，漏未減除原申報
        未分配盈餘145,260 元部分，經重核後原告短漏報未分
        配盈餘應為14,492,979元，按所漏稅額處0.5 倍罰鍰72
        4,600 元，故復查決定准予核減罰鍰7,300 元，徵諸前
        揭規定，並無違誤，原告所訴，核不足採。
    理  由
一、按「自87年度起，營利事業當年度之盈餘未作分配者，應就
    該未分配盈餘加徵10%營利事業所得稅，不適用第76條之1規
    定。前項所稱未分配盈餘，係指經稽徵機關核定之課稅所得
    額，加計同年度依本法或其他法律規定減免所得稅之所得額
    、不計入所得課稅之所得額、已依第39條規定扣除之虧損及
    減除左列各款後之餘額：一、當年度應納之營利事業所得稅
    …」「營利事業已依第102條之2規定辦理申報，但有漏報或
    短報未分配盈餘者，處以所漏稅額 1倍以下之罰鍰。」所得
    稅法第66條之9第1項、第2項及第110條之2第1項分別定有明
    文。
二、經查，原告88年度未分配盈餘申報，原列報課稅所得額18,6
    71,619元，未分配盈餘為145,260 元，被告以原告88年度營
    利事業所得稅結算申報，申報租賃收入32,063,473元，因原
    告出租土地予大買家公司使用，該公司於承租土地上興建房
    屋並登記為原告所有，業經被告依財政部89.11.28台財稅第
    0890457089號函釋意旨，以該房屋之建造成本252,110,414
    元，自85年6 月1 日取得使用執照起至95年10 月20 日租期
    屆滿計374 旬（每月以3 旬計），及該房屋為鋼骨建造之耐
    用年數50年，核定調增租賃收入24, 267,313 元、折舊4,94
    3,341 元及調增當年度應納之營利事業所得稅4,830,993 元
    在案，乃據以調增原告88年度未分配盈餘19,323,972元，減
    除調增當年度應納之營利事業所得稅4,830,993 元，核定未
    分配盈餘為14,638,239元，應加徵10% 營利事業所得稅1,46
    3,823 元等情，為兩造所不爭，並有原告88年度未分配盈餘
    申報核定通知書 (含調整法令及依據說明書)、 被告更正核
    定通知書附原處分卷可稽，堪信為真實。故被告以原告漏報
    屬88年度之前開租賃所得，致短漏報未分配盈餘計
    14,492,979元 (已扣除原告已申報未分配盈餘145,260 元)
    ，按所漏稅額1,449,297 元處0.5 倍罰鍰724,600 元之處分
    ，揆諸前揭規定，並無不合。
三、原告起訴雖主張：大買家公司係以信託讓與擔保之法律關係
    ，將前開房屋登記於原告名下，原告並未實質取得所有權，
    自無租賃所得產生，即不存有漏報所得及盈餘之違法，原告
    未予申報，主觀上並無故意過失可言云云。
四、惟查，依前揭所得稅法第66條之9第2項前段規定可知，該法
    條所稱「未分配盈餘」，係以稽徵機關核定之課稅所得額為
    計算起點，被告以其核定之88年度營利事業所得稅之課稅所
    得額為基礎，並調整相關之加、減項後所得出之餘額，作為
    計算原告88年度未分配盈餘稅之課稅基礎，於法並無違誤。
    又原告客觀上有前開租賃收入，且經大買家公司早在84年及
    85年間即就全部建物造價開立扣繳憑單予原告，被告亦自85
    年度起，將前開建物之建造成本，依租賃期間平均分攤，逐
    年認列租賃收入核課營利事業所得稅，已如前述，原告知悉
    甚詳，仍不予申報並列入計算未分配盈餘，應認其有漏報之
    故意，違章事證明確，被告依前揭所得稅法第110條之2第1
    項規定，按所漏稅額處以0.5倍之罰鍰，洵屬有據，原告空
    言主張無漏報之故意、過失云云，委無足取。
五、綜上所述，原罰鍰處分(復查決定)並無違誤，訴願決定予以
    維持，亦無不合，原告仍執前詞，訴請撤銷，為無理由，應
    予駁回。
據上論結，本件原告之訴為無理由，爰依行政訴訟法第98條第3
項前段，判決如主文。
中    華    民    國    95    年     8    月   23     日
                        第二庭審判長法  官  徐瑞晃
                                    法  官  吳慧娟
                                    法  官  蕭惠芳
上為正本係照原本作成。
如不服本判決，應於送達後20日內，向本院提出上訴狀並表明上
訴理由，如於本判決宣示後送達前提起上訴者，應於判決送達後
20日內補提上訴理由書（須按他造人數附繕本）。
中    華    民    國    95    年     8    月   23     日
                                    書記官  李淑貞


司法院資訊處製作；財團法人民間司法改革基金會備份。
